【裁判字號】    95,台上,2907
【裁判日期】    950525
【裁判案由】    貪污等罪
【裁判全文】
最高法院刑事判決            九十五年度台上字第二九○七號
    上  訴  人  甲○○
                乙○○
     共      同
    選任辯護人  黃勝文律師
上列上訴人等因貪污等罪案件，不服台灣高等法院中華民國九十
四年十一月十八日第二審判決（九十四年度上訴字第九八八號，
起訴案號：台灣板橋地方法院檢察署九十一年度偵字第五七五五
、七七九四、二三一五四號），提起上訴，本院判決如下：
    主  文
原判決關於甲○○共同依據法令從事公務之人員，竊取公有財物
、藉勢勒索財物及共同意圖使女子與他人為性交之行為，而媒介
以營利為常業部分，暨乙○○共同與依據法令從事公務之人員，
藉勢勒索財物部分均撤銷，發回台灣高等法院。
其他上訴駁回。
    理  由
一、撤銷發回部分：
本件原判決撤銷第一審關於上訴人甲○○依據法令從事公務之人
員，藉勢勒索財物、意圖使女子與他人為性交之行為，而媒介以
營利為常業及定執行刑部分，暨上訴人乙○○部分之判決，改判
依牽連犯之規定，仍論處甲○○共同依據法令從事公務之人員，
藉勢勒索財物及共同意圖使女子與他人為性交之行為，而媒介以
營利為常業罪刑；論處乙○○共同與依據法令從事公務之人員，
藉勢勒索財物罪刑，並維持第一審論處甲○○共同依據法令從事
公務之人員，竊取公有財物罪刑之判決，駁回甲○○此部分在第
二審之上訴，固非無見。
惟查：（一）有罪判決書之事實一欄，為適用法令之依據，應將
法院依職權認定與犯罪構成要件有關之事項，詳記於事實欄，然
後於理由內逐一說明其憑以認定之證據，使事實及理由兩相一致
，方為合法。若事實未有此記載，而理由加以說明，為理由失其
依據，而事實有此記載，理由未予說明，則為理由不備，按諸刑
事訴訟法第三百七十九條第十四款規定，其判決當然為違背法令
。本件原判決理由欄記載甲○○與乙○○就藉勢勒索財物部分有
犯意之聯絡及行為之分擔，均為共同正犯。惟事實欄就乙○○如
何分擔實施該部分犯罪之事實，均付之闕如（見原判決第二、三
頁），其理由失所依據，自不足為適用法律之依據。另原判決依
據證人「丙○○」之證詞，而認定甲○○於接獲乙○○之通報後
，隨即於同日清晨六時許抵達新樂園汽車旅館，並由甲○○向該
旅館夜班人員丁○○表明其係台北縣政府警察局蘆洲分局刑事組
刑警，欲執行臨檢任務，且指明要查緝以「戊○○」名義投宿三
○二號房之通緝犯等語（見原判決第三、十頁），而「丙○○」
於第一審證稱：「有一天晚上大約四點半左右，己○○與他女友
打電話給我，跟我借新台幣（下同）五十萬元，他說他被捉住，
需要五十萬元」等語（見第一審卷二第七四頁），則甲○○等人
既於當天清晨六時許始抵達新樂園汽車旅館向被害人勒索，被害
人如何可能於當日四時許，即表示其被捉住勒索，要求出借五十
萬元？此部分事實如何，自有再詳查審認之必要。原審未敘明理
由，遽行判決，亦嫌速斷。（二）按判決不適用法則或適用不當
者，為違背法令，刑事訴訟法第三百七十八條定有明文。次按刑
法第一百三十四條關於公務員犯罪加重處罰之規定，祇以假借職
務上之權力、機會或方法而故意犯瀆職罪章以外各罪為已足，初
不以其合法執行職務為條件，故公務員之執行職務，縱非合法，
茍係利用其職務上之權力、機會或方法而故意犯刑法瀆職罪章以
外之罪，即不能解免加重之責。原判決認定甲○○假藉逮捕通緝
犯己○○為名，並剝奪其行動自由以遂行藉勢勒索部分，係犯貪
污治罪條例第四條第一項第二款之藉勢勒索財物罪及刑法第三百
零二條第一項之限制行動自由罪。惟甲○○為依法執行職務之公
務員，其假藉職務上之權力而剝奪己○○之行動自由部分，即應
依刑法第一百三十四條之規定加重其刑，原審疏未注意及此，亦
有適用法則不當之違法。（三）刑法分則加重刑罰之規定，係就
常態之犯罪類型，變更其罪型，加重其法定刑，而成為另一獨立
之罪，其罪名及構成要件與常態之犯罪之罪名及構成要件應非相
同，有罪之判決書，自應諭知其罪名及構成要件；刑法第二百三
十一條第三項之規定：「公務員包庇他人犯前二項之罪者，依各
該項之規定加重其刑至二分之一」，屬於刑法分則加重之性質，
非僅單純之刑度加重，即其構成要件亦與常態犯罪之罪型不同。
本件原判決認定甲○○擔任台北縣政府警察局蘆洲分局刑事組偵
查員，負責刑事案件偵查，其知悉本件乙○○等人非法從事媒介
色情性交易犯行，本應予舉發偵辦，詎竟予包庇，係犯刑法第二
百三十一條第一項、第二項之意圖使女子與他人為性交之行為，
而媒介以營利為常業罪，並應依同條第三項加重其本刑三分之一
云云（見原判決第二九頁），而其結論欄雖已引用刑法第二百三
十一條第三項，但未於主文諭知「公務員包庇」之意旨，僅為刑
度之加重，非為犯罪構成要件之加重，顯有適用法則不當之違法
。（四）又按公務員犯兒童及少年性交易防制條例之罪，或包庇
他人犯本條例之罪者，依各該條項之規定，加重其刑至二分之一
，兒童及少年性交易防制條例第三十條定有明文。本件原判決認
定甲○○在報紙上刊登足以引誘促使人為性交易之訊息部分，係
犯兒童及少年性交易防制條例第二十九條之以報紙刊登足以引誘
促使人為性交易之訊息罪。惟甲○○既擔任台北縣政府警察局蘆
洲分局刑事組偵查員，其為公務員，並對乙○○非法從事媒介色
情性交易犯行予以包庇，此部分自應依該條例第三十條規定加重
其刑，乃原審疏未加重其刑，亦有不適用法則之違法。（五）原
判決認甲○○竊取屬於公有財物之制式子彈六顆，而非法持有之
，係犯貪污治罪條例第四條第一項第一款之竊取公有財物罪及槍
砲彈藥刀械管制條例第十二條第四項之未經許可持有子彈罪。所
犯二罪間，具有方法結果之牽連關係，為牽連犯，應從一重之竊
取公有財物罪處斷等語（見原判決第三一頁）。惟竊取子彈僅為
一個行為，同時觸犯上開二個罪名，似為想像競合犯關係，能否
評價為二個行為，而以牽連犯論擬，非無研求之餘地。（六）當
事人於審判期日前或審判期日聲請調查之證據，如與待證事實有
重要關係，又非不能調查或不易調查，而法院未予調查，又未認
其無調查之必要，以裁定駁回之，或雖經調查，其所得如何不足
採取，亦未於判決理由內予以說明，其所踐行之訴訟程序，自難
謂非違法。查原審僅憑甲○○自承：「打靶用子彈，係由教官向
警察局的訓練科申請，並由教官領回子彈保管，警員至打靶場練
習時，係由助教發放每人十顆訓練用子彈，打完靶後要撿彈殼交
還給教官」等語，即認定甲○○係趁管理子彈之教官不注意之機
會，竊取子彈，該子彈原非在其管領力下而易持有為所有，應屬
竊取公用財物，而非檢察官起訴之侵占公有財物罪云云。惟甲○
○每次打靶時，既向助教領用子彈十顆，該十顆子彈何以非甲○
○所持有？倘其利用持有上開子彈之機會，易持有為所有而夾帶
出場，何以不構成侵占公用財物罪？而原判決如認定甲○○非侵
占領用之子彈，而係竊取教官向警察局領用而持有之子彈，則原
持有子彈之教官，究竟有無遺失子彈？此非不得傳喚該教官或向
被領用子彈之單位查明。另甲○○於原審具狀請求向台北縣政府
警察局蘆洲分局函查該局自民國九十年起，有無遺失上開制式子
彈，此有其於九十四年五月十二日之聲請調查證據狀在卷可憑（
見原審卷第五四頁），原審未予函查前開卷證資料，亦未說明無
函查必要之理由，遽行判決，其所踐行之訴訟程序，亦屬於法有
違。以上或為上訴人等上訴意旨所指摘，或為本院得依職權調查
之事項，應認原判決關於甲○○共同依據法令從事公務之人員，
竊取公有財物、藉勢勒索財物及共同意圖使女子與他人為性交之
行為，而媒介以營利為常業部分，暨乙○○共同與依據法令從事
公務之人員，藉勢勒索財物部分，有撤銷發回更審之原因。又原
判決認牽連犯妨害自由、刊登足以引誘促使人為性交易之訊息、
洩漏國防以外秘密及持有子彈等罪部分及不另為無罪諭知部分（
原判決理由六之〈一〉）與發回部分，均有審判不可分之關係，
應併予發回，合予指明。
二、上訴駁回部分：
按刑事訴訟法第三百七十七條規定，上訴於第三審法院，非以判
決違背法令為理由，不得為之。是提起第三審上訴，應以原判決
違背法令為理由，係屬法定要件。如果上訴理由狀並未依據卷內
訴訟資料，具體指摘原判決不適用何種法則或如何適用不當，或
所指摘原判決違法情事，顯與法律規定得為第三審上訴理由之違
法情形，不相適合時，均應認其上訴為違背法律上之程式，予以
駁回。本件上訴人甲○○上訴意旨略稱：本件偽造之文書係上訴
人模擬所製作，並未曾出示予任何人，僅置放於住處，與偽造之
故意無涉。原判決並未敘明上訴人之行為是否該當偽造公文書之
主觀犯意及客觀危險是否存在，遽認上訴人犯偽造公文書罪，有
判決理由不備之違法。上訴人乙○○上訴意旨則略稱：（一）上
訴人係受「小劉」僱用，有關報紙廣告之刊登，係「小劉」一手
所安排，上訴人一無所悉，上訴人係基於幫助「小劉」完成性交
易，而為接聽電話並轉告「小劉」，並無為自己犯罪之目的，原
判決認上訴人係違反兒童及少年性交易防制條例之共同正犯，並
非允當。（二）庚○○筆錄部分係甲○○所製作，其製作完成後
並無持以行使，且上訴人對整個製作過程，均無參與或幫助，亦
非上訴人所製作，上述筆錄於被查獲時，上訴人才看到，而辛○
○之自白及扣案之監察錄音，不足以作為認定之依據，自不能論
以共同偽造公文書之罪責云云。
惟查，原判決依憑甲○○、乙○○之部分自白、證人辛○○之證
詞、偽造之台北縣政府警察局永和分局新生派出所製作之「庚○
○」偵訊筆錄一份、九十一年七月二十五日之通訊監察譯文及原
判決附表三所示之客戶名單等證據，資以認定上訴人等有原判決
事實欄所記載關於共同偽造公文書之事實；並依憑乙○○之自白
、證人壬○○之證詞、證人即男客癸○○、子○○、丑○○、寅
○○、卯○○、辰○○、巳○○、午○○及未○之證詞、監聽電
話談話錄音譯文、永琪廣告服務中心統計表、媒介交易記事本、
乙○○製作之估價單、性交易客戶資料文件、請款單、送貨單、
供與男客聯絡媒介性交易之用的行動電話 SIM卡及供刊登引誘性
交易訊息之報紙分類廣告影本等證據，資以認定乙○○有原判決
事實欄所記載關於共同意圖使女子與他人為性交之行為，而媒介
以營利為常業之事實；因而撤銷第一審關於上訴人等關於共同偽
造公文書及乙○○意圖使女子與他人為性交之行為，而媒介以營
利為常業之科刑判決，依牽連犯之例，分別仍判處甲○○共同偽
造公文書罪刑；乙○○共同偽造公文書及意圖使女子與他人為性
交之行為，而媒介以營利為常業罪刑之判決，已分別詳述其所憑
之證據及理由。對於上訴人等否認有上開之犯行，甲○○辯稱：
其尚未將該偽造之偵詢筆錄持以行使，尚未發生損害；乙○○則
辯稱：伊僅受「小劉」僱用云云，經綜合調查證據之結果，認均
不可採，已分別在判決內詳予指駁，並說明其理由。原判決所為
論述，核與卷證資料相符，從形式上觀察，並無違背法令之情形
。按認事採證、證據之取捨及證據證明力之判斷，俱屬事實審法
院之職權，苟無違背證據法則，自不能指為違法。原判決對於甲
○○有本件共同偽造公文書之犯行；乙○○有本件共同偽造公文
書及意圖使女子與他人為性交之行為，而媒介以營利為常業之犯
行，分別已說明其依憑之證據及理由，對於上訴人二人之辯解，
認不可採，亦皆在判決內詳述其不予採納之理由，並無上訴人等
上訴意旨所指違背法令之情形。且（一）按行為人間有犯意之連
絡及行為之分擔，彼此並有互相利用對方行為之情形，即為共同
正犯。是共同實施之犯罪行為，係在合同意思範圍內，相互利用
他人之行為，以達其犯罪之目的，本即不必每一階段均已參與，
祇須分擔犯罪行為之一部，即應對全部所發生之結果共同負責。
而共同正犯之意思聯絡，亦不限於事前有所協議，祇須於行為當
時，基於相互之認識，以共同犯罪之意思參與者，即無礙於共同
正犯之成立。查甲○○供承因壬○○負責聯繫之嫖客與大陸女子
從事性交易時，遭台北縣政府警察局永和分局新生派出所警員查
獲，為了免於賠償大陸女子之經紀人，因而由其冒用該派出所警
員吳志浩名義，偽造「庚○○」於該新生派出所之偵訊筆錄，並
於該筆錄受訊問欄上偽簽「庚○○」之署押及按捺甲○○之指紋
等語，核與辛○○於法務部調查局北部地區機動工作組調查時供
稱：（提示0000000000號之九十一年七月二十五日通
訊監察報告）這通電話是乙○○以行動電話告訴伊，壬○○（即
莎莎）派去永和青獅大飯店之小姐被警方查獲，要伊透過關係去
問承辦警員及被抓小姐的姓名，因為派去的大陸妹若被警方以釣
魚方式查獲，乙○○就要賠錢給大陸妹之經紀人，所以乙○○要
伊前往詢問之後，她自然就有辦法告訴經紀人該位大陸妹不是被
警方釣魚的，也不用賠給經紀人等語（見第五七五五號偵查卷二
第四四六頁），且從行動電話0000000000號於九十一
年七月二十五日之通訊監察譯文內容得知，當壬○○所媒介之女
子在永和市青獅大旅社遭查獲時，乙○○乃立即聯絡甲○○及辛
○○等人，談論如何善後及如何面對所謂該應召女子之經紀人等
情，有該通訊監察報告可考（見第五七五五號偵查卷二第三四五
至三五一頁），乙○○於警訊時甚且供稱：「因為壬○○聯繫媒
介之應召小姐，遭警察查獲，為了免於賠償大陸女子的經紀人，
所以我就只好請甲○○作個假筆錄」等語（見第七七九四號偵查
卷第一三○頁），足見其與甲○○彼此間係在合同意思範圍內，
相互利用他人之行為，以達其犯罪之目的，原判決因認乙○○係
偽造公文書之共同正犯，自無違法。（二）刑法處罰偽造文書罪
之主旨，係以保護文書之實質的真正，雖尚以足生損害於公眾或
他人為要件之一，然亦衹以有損害之虞為已足，有無實受損害，
在所不問，且此所謂損害，亦不以經濟價值為限。查上訴人等所
偽造之上開偵訊筆錄，雖無積極證據足證彼等已提示予大陸女子
之經紀人而加以行使，然彼等係預備供提示之用而偽造該份筆錄
，已足對吳志浩及台北縣政府警察局永和分局新生派出所製作筆
錄之公信力生損害之虞，又甲○○在該份筆錄受詢問欄上以「庚
○○」名義署押及按捺自己指紋，亦有足以生損害於庚○○之虞
，原審因而認上訴人等有共同偽造公文書之犯行，尚非無據。（
三）依原判決之記載，乙○○除參與接聽男客電話外，並有媒介
女子與男客為性交易之行為，而乙○○甚且分別就甲○○等人媒
介性交易之交易日期、應召服務女子之名稱、交易地點、交易金
額及經手人等項目，詳細製作媒介性交易記事本及會計帳冊等，
以此供作與「小劉」對帳及拆帳之用，顯見其已參與構成犯罪事
實之一部，即屬分擔實施犯罪之行為，縱其僅以幫助他人犯罪之
意思而參與，仍屬共同正犯，原判決認乙○○為意圖使女子與他
人為性交之行為，而媒介以營利為常業之共同正犯，自無違誤。
上訴人等上訴意旨所指各節，或為單純事實之爭執；或原審已加
審酌、論斷，屬原審得本於職權裁量之事項，已於判決內詳述其
認事採證及證據取捨、判斷之理由，為其職權之適法行使，並無
違背證據法則之情形；上訴人等徒憑己意任意指摘原判決關於上
訴人等共同偽造公文書及乙○○意圖使女子與他人為性交之行為
，而媒介以營利為常業部分違背法令，核與法律規定得為第三審
上訴理由之違法情形，均不相適合，應認此部分之上訴違背法律
上之程式，予以駁回。
據上論結，應依刑事訴訟法第三百九十七條、第四百零一條、第
三百九十五條前段，判決如主文。
中    華    民    國  九十五  年    五    月  二十五  日
                      最高法院刑事第五庭
                          審判長法官  莊  登  照
                                法官  洪  明  輝
                                法官  黃  一  鑫
                                法官  林  秀  夫
                                法官  徐  昌  錦
      本件正本證明與原本無異
                                      書  記  官
中    華    民    國  九十五  年    六    月    二    日
                                                      j

司法院資訊處製作；財團法人民間司法改革基金會備份。
